臺灣高雄地方法院刑事判決　　　　　　　100年度易字第514號
公　訴　人　臺灣高雄地方法院檢察署檢察官
被　　　告　蔡健隆
上列被告因恐嚇案件，經檢察官提起公訴（99年度偵字第15984
號），本院判決如下：
    主  文
蔡健隆無罪。
    理  由
一、公訴意旨略以：被告蔡健隆係許意聯之友人，告訴人許淯琳
    為許意聯之姪女，因告訴人許淯琳係由許意聯撫養成人，被
    告蔡健隆於告訴人許淯琳孩提時期，曾出借款項予許意聯，
    供許意聯支付撫育告訴人許淯琳之日常生活所需，惟許意聯
    遲未歸還借款，待告訴人許淯琳成年後，被告蔡建隆即以此
    為由向告訴人許淯琳催討債務，遂於民國99年1 月5 日上午
    9 時至10時許，偕同許意聯前往告訴人許淯琳位在高雄市○
    ○區○○路61號住處，命告訴人許淯琳清償債務，因告訴人
    許淯琳認為其非借款債務人，並表明無清償之意，被告蔡健
    隆心生不滿，竟基於恐嚇之犯意，以「若不還錢，到時候被
    人斷手斷腳，我不負責」、「自己造的孽，不要害到小孩」
    等加害生命、身體之事，恐嚇告訴人許淯琳，使告訴人許淯
    琳心生畏懼而致生危害於安全。因認被告蔡健隆所為，係犯
    刑法第305 條之恐嚇危害安全罪嫌等語。
二、證據能力部分：
  (一)按被告以外之人（包括證人、鑑定人、告訴人、被害人及共
    同被告等）於審判外之言詞或書面陳述，除法律有規定者外
    ，不得作為證據，刑事訴訟法第159 條第1 項定有明文。又
    該等之人於檢察事務官、司法警察官或司法警察調查中所為
    之陳述，與審判中不符時，其先前之陳述具有較可信之特別
    情況，且為證明犯罪事實存否所必要者，得為證據，刑事訴
    訟法第159 條之2 亦有明文規定。而所謂「被告以外之人於
    司法警察調查中所為之陳述，與審判中不符時」之要件，應
    就前後階段之陳述進行整體判斷，以決定其間是否具有實質
    性差異。且係指被告以外之人於審判中，以證人身分依法定
    程序，已到場具結陳述，並接受被告之詰問，而其陳述與先
    前在警詢中所為之陳述不符時而言，如被告以外之人未於審
    判中，以證人身分依法定程序，到場具結陳述，並接受被告
    之詰問，其於警詢中所為之陳述，縱具有特別可信之情況，
    且為證明犯罪事實存否所必要者，仍不符上開規定，不得依
    該規定採為斷罪證據（最高法院96年度台上字第5181號、97
    年度台上字第885 號、第1124號判決意旨參照）。至倘若其
    陳述與審判中相符時，即應逕予採取審判中經具結、交互詰
    問之陳述為證據，毋庸併採審判外陳述之傳聞證據，亦有該
    院98年度台上字第1982號判決足資參考。準此，被告以外之
    人於司法警察人員調查中所為之陳述，如於審判中已到庭證
    述，且與審判中之陳述相符時，則其前於警詢之陳述即不符
    合刑事訴訟法第159 條之2 有關傳聞例外之規定，故不得作
    為認定本案犯罪事實有無之證據，而應逕以其於審判中之陳
    述作為證據。再按被告以外之人於審判外之言詞或書面陳述
    ，雖不得以之直接作為認定犯罪事實與否之證據，但參酌現
    行刑事訴訟法第166 條之1 第2 項、第3 項第6 款，第166
    條之2 之規定及行反詰問時，容許以陳述人先前不一致之陳
    述作為彈劾證據之法理，非不得以之作為彈劾證據，用來爭
    執被告、證人、鑑定人陳述之證明力（最高法院94年度台上
    字第6881號判決意旨參照）。經查，證人許淯琳業經本院傳
    訊到庭進行詰問，本院審酌其於審判中就被告蔡健隆於99年
    1 月5 日、1 月6 日打電話騷擾，及於99年1 月17日偕同許
    意聯至其住處用簽字筆塗寫毀損名譽等情所為之證述內容（
    詳本院易字卷第23頁倒數第5 行以下至第23頁背面第7 行）
    ，與其於警詢時所為之陳述（詳警卷第3 至5 頁），尚屬相
    符一致，故上開於高雄市調查處詢問時所為之陳述，並未符
    合前揭傳聞證據例外之情形，自應認無證據能力，然仍得作
    為彈劾證據，用以爭執證人陳述之證明力。
  (二)被告蔡健隆另主張證人黃學源、黃慕菡於偵查中所為之陳述
    ，無證據能力等語（就證人許淯琳於偵查中之陳述，被告蔡
    健隆於準備程序時主張無證據能力，之後改稱同意有證據能
    力，詳本院易字卷第63頁背面倒數第7 行）。惟按被告以外
    之人於偵查中向檢察官所為之陳述，除顯有不可信之情況者
    外，得為證據，刑事訴訟法第159 條之1 第2 項定有明文。
    次則，92年修正公布之刑事訴訟法改採以當事人進行為主之
    訴訟制度，檢察官代表國家偵查犯罪、實施公訴，基於當事
    人一方原告之地位，就被告犯罪事實及訴訟條件與據以認定
    證據能力等訴訟程序上之事實，固應善盡舉證責任。然因檢
    察官訊問證人、鑑定人等被告以外之人時，均能遵守法律規
    定而不致違法取供，並令具結，可信性極高，為兼顧理論與
    實務，乃於同法第159 條之1 明定檢察官於偵查程序取得被
    告以外之人所為陳述，除顯有不可信之情況者外，均有證據
    能力，得為證據。故被告等當事人、代理人、辯護人、輔佐
    人若主張其顯有不可信之情形者，本乎當事人主導證據調查
    原則，自應負舉證責任，否則，被告以外之人向檢察官所為
    之陳述，毋庸另為證明，即得作為認定被告犯罪之證據。而
    所謂「顯有不可信」之情況，係指其不可信之情形，甚為顯
    著瞭然者，固非以絕對不須經過調查程序為條件，然須從卷
    證本身，綜合訊問時之外部情況，例如：是否踐行偵查中調
    查人證之法定程序，給予在場被告適當詰問證人之機會等情
    ，為形式上之觀察或調查，即可發現，無待進一步為實質調
    查之情形而言。此與具有證據能力之供述證據，其實質之證
    明力如何，仍待法院綜合全辯論意旨及調查證據所得，依法
    認定者不同（最高法院96年度台上字第5684號判決意旨參照
    ）。準此，證人黃學源、黃慕菡於偵查中所為之證述，被告
    蔡健隆既未舉證證明有何顯不可信之情況，且經本院審酌均
    為適當，揆諸上揭說明，自亦認均有證據能力。
  (三)此外，本判決所引用之證據資料（詳後引證據），其中傳聞
    證據部分，縱無刑事訴訟法第159 條之1 至第159 條之4 或
    其他規定之傳聞證據例外情形，亦因被告及檢察官或同意可
    作為證據使用，或未聲明異議，依據刑事訴訟法第159 條之
    5 第1 項、第2 項之規定，本院審酌各該證據作成之情況，
    認為適當，應得為證據。另本判決未引用之證據，既未經援
    引為認定各項事實之基礎，爰不逐一論述該等證據之證據能
    力，附此敘明。
三、按犯罪事實應依證據認定之，無證據不得認定犯罪事實；不
    能證明被告犯罪者，應諭知無罪之判決，刑事訴訟法第154
    條第2 項、第301 條第1 項前段分別定有明文。又事實之認
    定，應憑證據，如未能發現相當證據，或證據不足以證明，
    自不能以推測或擬制之方法，為裁判基礎；倘積極證據不足
    為不利於被告事實之認定，即應為有利於被告之認定，更不
    必有何有利之證據（最高法院40年台上字第86號、30年上字
    第816 號判例意旨參照）。且無論直接或間接證據，其為訴
    訟上之證明，須於通常一般之人均不致於有所懷疑，而得確
    信其為真實之程度者，始得據之為有罪之認定，倘其證明尚
    未達到此一程度，而有合理性懷疑之存在時，即無從為有罪
    之認定，亦有最高法院76年台上字第4986號判例可資參照。
    再則，以被害人之陳述為認定犯罪之依據時，必其陳述並無
    瑕疵，且就其他方面調查，又與事實相符，始足採為科刑之
    基礎（最高法院61年台上字第3099號判例參照）。所謂無瑕
    疵，係指被害人為不利被告之陳述，社會上一般生活經驗或
    卷存其他客觀事實並無矛盾而言，至所謂就其他方面調查認
    與事實相符，非僅以所援用之旁證足以證明結果為已足，尤
    須綜合一切積極佐證，除認定被告確為加害人之可能外，在
    推理上無從另為其他合理原因之假設，有不合於此，即不能
    以被害人之陳述做為論斷之證據。
四、公訴意旨認被告蔡健隆涉有上開犯行，無非係以被告於警詢
    及偵查中均不否認與告訴人許淯琳間存有債務糾紛，及證人
    許淯琳、許意聯、黃學源、黃慕菡等人於警詢或偵查中之證
    詞，為其主要論據。惟訊據被告蔡健隆堅詞否認涉有上開恐
    嚇犯行，辯稱：並無直接去找許淯琳催討過債務，都是透過
    許意聯去向許淯琳討債，且從未單獨去過許淯琳位於高雄市
    ○○區○○路61號之住處恐嚇許淯琳等語。經查：
  (一)被告蔡健隆為許意聯之友人，告訴人許淯琳為許意聯之姪女
    ，被告蔡健隆與告訴人許淯琳間有債務糾紛等情，為被告蔡
    健隆自承在卷（詳本院審易卷第13頁倒數第8 、9 行，本院
    易字卷第65頁背面第18行以下），核與證人許意聯之證詞相
    合（詳本院易字卷第53頁第18行以下）。是此部分之事實，
    應堪認定。
  (二)證人即告訴人許淯琳於偵查中陳稱：被告於99年1 月5 日上
    午9 至10時前來子華路住處，要伊還錢，說到時候伊被人斷
    手斷腳，就無法負責，說伊自己造的孽不要害到小孩等語（
    詳99年度偵字第15984 號卷第20頁第1 至3 行）；復於本院
    審理時證稱：被告於99年1 月5 日上午約10時左右前來伊之
    住處討債，說如果不還的話，屆時被斷手斷腳，或傷害到伊
    之小孩，要其自行負責，當天是星期二，兩個小孩及其前夫
    黃學源均在家等語（詳本院易字卷第24頁背面倒數第14行以
    下至第26頁第8 行）。然證人黃學源於本院審判時結證稱：
    被告前來其與告訴人許淯琳之住處約3 、4 次，每次都有提
    到要「斷手斷腳」、「危害小孩安全」之話語，時間都是在
    晚上，比較嚴重那次是在下午接近晚上的時候（後又改稱係
    下午）等語（同上卷第21頁倒數第8 行以下至第22頁背面倒
    數第3 行）。顯見對於被告前來討債並述及上開危害安全等
    話語之時間點，究竟是上午、晚上或下午，告訴人許淯琳與
    證人黃學源2 人所述內容並非全然一致，已見瑕疵。再則，
    證人黃慕菡於本院審判時固證稱：曾看過被告去伊家中與其
    母親即告訴人許淯琳吵架，印象中有2 次，其中1 次是在上
    午，當時其父親黃學源亦在場等語（同上卷第18頁第3 至26
    行），而與告訴人許淯琳之上揭陳詞相合。然查告訴人許淯
    琳之子女黃慕菡、黃柏霖於99年1 月5 日星期二上課日當天
    均正常到校上課，並無缺席請假之情形，有戶籍資料、高雄
    市左營區新民國民小學100 年5 月6 日高市新民學字第1000
    001105號函、高雄市立左營國民中學100 年5 月16日高市營
    中學字第1000000907號函及附件、本院電話記錄查詢表等在
    卷可稽（同上卷第36、37、40、41、43、45至49頁），應無
    在家中耳聞被告前來討債或出言恫嚇之理。從而，告訴人許
    淯琳陳稱被告於99年1 月5 日上午9 時至10時之間至其住家
    討債時，其子女黃慕菡、黃柏霖2 人均未上學，且在家中聽
    聞被告所述恐嚇危害安全之話語等語，顯非實在，自難遽信
    。又證人許意聯於本院審判時結證稱：未曾於99年1 月5 日
    上午9 至10時與被告一起前去告訴人許淯琳家中等語（同上
    卷第52頁第9 至18行）；核與告訴人許淯琳所述相合（同上
    卷第23頁背面第4 至7 行），益足徵公訴意旨認被告係與許
    意聯於上開時間一同前去告訴人許淯琳家中等情，容有誤會
    。此外，倘若被告於99年1 月5 日上午9 至10時間確曾前去
    告訴人許淯琳之上開住處出言恫嚇，則告訴人許淯琳於同年
    月24日報警時，焉會僅陳述被告在99年1 月5 日撥打騷擾電
    話及於99年1 月17日去其住家大門玻璃上塗寫「欠錢不還」
    、「欺騙社會」等字之情（詳警卷第3 至5 頁），而對被告
    於99年1 月5 日當日上午曾前去其家中出言恐嚇不加以一併
    指訴。質言之，告訴人就被告涉犯恐嚇危害安全罪嫌所為之
    指訴內容，尚屬可議，揆諸前揭說明，自不得逕引告訴人之
    指訴或其前夫黃學源、女兒黃慕菡所為已見瑕疵之陳詞，即
    作為本件斷罪依據。
  (三)綜上所述，檢察官所提出之證據尚無法證明被告有何恐嚇危
    害安全之行為，自亦難逕以恐嚇罪責相衡。此外，本院復查
    無其他積極證據，足以證明被告確有上開恐嚇犯行，犯罪自
    屬不能證明，揆諸上揭說明，應為被告無罪判決之諭知。
據上論斷，應依刑事訴訟法第284 條之1 ，第301 條第1 項前段
，判決如主文。
本案經檢察官張志杰到庭執行職務。
中    華    民    國   100    年    6     月    24    日
                  刑事第四庭    法  官  葉文博
以上正本證明與原本無異。
如不服本判決應於收受判決後10日內向本院提出上訴書狀，並應
敘述具體理由。其未敘述上訴理由者，應於上訴期間屆滿後20日
內向本院補提理由書(均須按他造當事人之人數附繕本)「切勿逕
送上級法院」。
中    華    民    國   100    年    6     月    24    日
                                書記官  李柏親